【裁判字號】    97,台上,5371
【裁判日期】    971024
【裁判案由】    違反毒品危害防制條例
【裁判全文】
最高法院刑事判決            九十七年度台上字第五三七一號
上  訴  人  乙○○
選任辯護人  鄭淑子律師
上  訴  人  甲○○
選任辯護人  汪玉蓮律師
上  訴  人  丙○○
上列上訴人等因違反毒品危害防制條例案件，不服台灣高等法院
台南分院中華民國九十七年七月十七日第二審判決（九十七年度
上訴字第五三一號，起訴案號：台灣嘉義地方法院檢察署九十六
年度偵字第三五七四號、第三六０五號、第四七二三號、第四九
九四號、第五八九二號、第六二六一號、第六二六三號、第六五
八０號），提起上訴，本院判決如下：
    主  文
原判決關於乙○○販賣第一級毒品及第二級毒品暨丙○○、甲○
○部分均撤銷，發回台灣高等法院台南分院。
其他上訴駁回。
    理  由
一、撤銷發回部分
本件原判決認定上訴人乙○○明知海洛因係毒品危害防制條例所
定之第一級毒品，不得販賣，竟與上訴人丙○○、甲○○（僅就
原判決附表一（下稱附表一）編號六部分與乙○○、丙○○有犯
意聯絡，持用0000000000號行動電話）共同基於營利
販賣第一級毒品海洛因（下稱海洛因）之犯意聯絡，以乙○○所
持用0000000000號行動電話及丙○○所持用0000
000000號行動電話作為聯絡工具，於接獲附表一「購買人
欄」所示購買者電話後，再由附表一「交付人欄」所示者持往附
表一所示時、地交付予購買者，而以附表一所示之價格，販賣附
表一所示之海洛因予附表一所示者得手，其各次販賣所得金錢均
交予乙○○收取，乙○○則藉此賺取利潤供應其與丙○○之日常
生活開銷。乙○○明知安非他命係毒品危害防制條例所定之第二
級毒品，不得販賣，竟與丙○○共同基於販賣第二級毒品安非他
命（下稱安非他命）以營利之犯意聯絡，以乙○○所持用000
0000000號行動電話及丙○○所持用000000000
0號行動電話作為聯絡工具，於接獲原判決附表二（下稱附表二
）「購買人欄」所示購買者電話後，再由附表二「交付人」所示
者持往附表二所示時、地交付予購買者，而以附表二所示之價格
，販賣附表二所示之安非他命予附表二所示者得手，其各次販賣
所得金錢均交予乙○○收取，乙○○則藉此賺取利潤供應其與丙
○○日常生活開銷。因而維持第一審論處乙○○共同犯附表一編
號一至編號二十二所示販賣第一級毒品二十二罪（各處有期徒刑
十五年六月十八罪、十八年一罪、十六年二罪、十五年十月一罪
）及共同犯附表二編號一至編號七所示販賣第二級毒品七罪（各
處有期徒刑四年二罪、四年六月五罪），定應執行有期徒刑二十
二年）；甲○○共同犯附表一編號六所示販賣第一級毒品累犯（
處有期徒刑十八年）；丙○○共同犯附表一編號一至編號二十二
所示販賣第一級毒品二十二罪（各處有期徒刑十五年三月十八罪
、十五年六月四罪）及共同犯附表二編號一至編號七所示販賣第
二級毒品七罪（各處有期徒刑四年二月五罪、三年八月二罪），
定應執行有期徒刑十七年，駁回上訴人等此部分在第二審之上訴
，固非無見。
惟查：按法律上賦予法院或法官自由裁量之事項，並非得恣意任
為或毫無限制，而必須在法規或法律原則之規範界限內，衡酌個
案之具體情況，為公平、合理、適當之裁決。刑法第五十一條第
五款，就數罪併罰有二裁判以上，宣告多數有期徒刑者，賦予法
院「於各刑中之最長期以上，各刑合併之刑期以下，定其刑期。
但不得逾三十年」，以定其應執行之刑之自由裁量權。法院行使
裁量權自應依個案之具體情況，為公平、合理、適當之裁決，以
符合法律規範之目的、精神、理念及法律秩序。原判決依毒品危
害防制條例第四條第一項，第二項規定，論以上訴人乙○○共同
販賣第一級毒品共二十二罪，其中十八罪各量處有期徒刑十五年
六月、一罪量處有期徒刑十八年、二罪各處有期徒刑十六年、一
罪量處十五年十月；共同販賣第二級毒品共七罪，其中二罪各量
處有期徒刑四年、五罪各量處有期徒刑四年六月，各刑合併之刑
期總計分別達有期徒刑三百四十四年十月及三十年六月；丙○○
共同販賣第一級毒品共二十二罪，其中十八罪各處有期徒刑十五
年三月、四罪各處有期徒刑十五年六月；共同販賣第二級毒品共
七罪，其中五罪各量處有期徒刑四年二月、二罪各處有期徒刑三
年八月，各刑合併之刑期達有期徒刑三百三十六年五月及二十八
年二月，乃原判決於不逾有期徒刑三十年之範圍內，酌定乙○○
應執行之刑僅為有期徒刑二十二年；丙○○應執行之刑為有期徒
刑十七年，不及二罪合併之刑，亦不及各刑合併之刑期百分之六
，是否符合上述裁量之準則？非無可疑。且原判決僅認定甲○○
與乙○○、丙○○共同販賣第一級毒品予柯吟昌一次，卻量處甲
○○有期徒刑十八年。從形式上觀察，顯有違背公平、合理原則
。原判決復未敘明其衡酌裁量之具體理由，致本院無從判斷其行
使裁量權是否正當，難認適法。再判決均須敘述理由，所謂理由
，即說明判決主文所由構成之根據，如未為記載，或主文與事實
不相符合，或記載前後抵觸，或一部不載理由，或主文與理由衝
突，均為判決不載理由，或所載理由矛盾，其判決當然違背法令
。本件檢察官於起訴書記載上訴人等共同於附表一所示時、地販
賣海洛因；乙○○、丙○○共同於附表二所示時、地販賣安非他
命；並於所犯法條敘明乙○○、丙○○自九十五年八月至九十五
年十一月期間內，密集以相同方式販售海洛因、安非他命之行為
，均具有反覆、延續實行之特徵，從而在行為概念上縱有多次之
舉措，仍應評價認係包括一罪之集合犯行為，應論以一罪。原判
決就乙○○、丙○○共同為附表一、二所示多次販賣毒品犯行，
均論以數罪併罰，卻未敘明理由依據，已有判決理由不備之違法
。而公訴人起訴甲○○與乙○○、丙○○共同為附表一所示之販
賣海洛因罪嫌，原判決認甲○○僅有附表一編號六之犯行；被訴
附表一其餘所示部分，認不能證明犯罪，並以公訴人認與起訴部
分屬實質一罪，而不另為無罪之諭知。然公訴人就起訴甲○○販
賣海洛因部分並未論以集合犯；且原判決就乙○○、丙○○附表
一所為之各次共同販賣海洛因犯行，既認應分論併罰；對甲○○
被訴完全相同之事實部分（即附表一所示之犯行），卻又認係屬
實質一罪，理由記載前後齟齬，亦有判決理由矛盾之當然違背法
令。以上或為上訴意旨所指摘，或為本院得依職權調查之事項，
應認原判決關於乙○○販賣第一、二級毒品及丙○○、甲○○部
分，均有撤銷發回更審之原因。又原判決說明甲○○不另為無罪
諭知部分，因原判決以與前開論罪科刑部分，屬實質一罪關係，
基於審判不可分原則，應併予發回。
二、上訴駁回部分
按上訴得對於判決一部為之，未聲明為一部者，視為全部上訴，
刑事訴訟法第三百四十八條第一項定有明文。又第三審上訴書狀
，應敘述上訴之理由，其未敘述者，得於提起上訴後十日內補提
理由書於原審法院，已逾上述期間，而於第三審法院未判決前仍
未提出上訴理由書狀者，第三審法院應以判決駁回之，同法第三
百八十二條第一項、第三百九十五條後段亦規定甚明。本件原判
決就乙○○所犯各罪係以數罪併罰論處，乙○○對原判決不服，
提起上訴，未聲明為一部上訴，依前開規定，應視為全部上訴。
惟其上訴理由僅就原判決關於販賣第一級毒品及第二級毒品部分
有所敘及；對原判決關於轉讓第二級毒品部分，則未敘述理由，
迄今逾期已久，於本院未判決前仍未提出，依上開規定，其就轉
讓第二級毒品部分之上訴自非合法，應予駁回。
據上論結，應依刑事訴訟法第三百九十五條後段、第三百九十七
條、第四百零一條，判決如主文。
中    華    民    國  九十七  年    十    月  二十四  日
                      最高法院刑事第六庭
                          審判長法官  洪  清  江
                                法官  韓  金  秀
                                法官  林  勤  純
                                法官  李  錦  樑
                                法官  陳  國  文
      本件正本證明與原本無異
                                      書  記  官
中    華    民    國  九十七  年    十    月  三十一  日
                                                      Ｖ


司法院資訊處製作；財團法人民間司法改革基金會備份。
